【裁判字號】    97,上易,1877
【裁判日期】    980624
【裁判案由】    詐欺
【裁判全文】
臺灣高等法院臺中分院刑事判決        97年度上易字第1877號
上  訴  人
即  被  告  丙○○
上列上訴人因詐欺案件，不服臺灣臺中地方法院97年度易字第22
30號，中華民國97年 8月20日第一審判決（起訴案號：臺灣臺中
地方法院檢察署97年度偵字第第5086號），提起上訴，並經檢察
官移送本院併案審理（臺灣臺中地方法院檢察署97年度偵字第13
175 號），本院判決如下：
    主  文
原判決撤銷。
丙○○幫助意圖為自己不法之所有，以詐術使人將本人之物交付
，處有期徒刑伍月，如易科罰金，以新臺幣壹仟元折算壹日。
    事  實
一、丙○○明知金融行庫之存摺、提款卡等於身分上、交易上係
    具有重要憑信之文件，且具有屬人性，可預見他人使用其所
    有之銀行存摺、提款卡，可能用於掩飾因犯罪所匯入之款項
    ，竟仍容任該人使用其帳戶以遂行詐騙他人財物之犯行，而
    不違背其本意，於民國97年1月14日晚上，在台中市○○路
    與文心路口，將其於96年4月2日，向華僑商業銀行（現已改
    制為花旗（臺灣）商業銀行，以下簡稱華僑銀行）北臺中分
    行所開立之帳號第00000000000000號帳戶（下稱系爭帳戶）
    之存摺、提款卡、密碼，交付姓名年籍不詳之詐騙集團成員
    使用，而基於幫助詐欺集團詐財之不確定故意，任由詐騙集
    團成員藉以遂行犯罪，而該詐騙集團成員於取得丙○○系爭
    帳戶之存摺、提款卡、密碼等物，旋於：
  (一)97年1月16日19時30分許，致電乙○○，以其於網路購書，
    因交易出現問題，須操作自動櫃員機以解除交易為由之詐術
    ，致乙○○陷於錯誤，於97年1月16日20時45分許，依指示
    匯款新臺幣（下同）29989元至系爭帳戶中，該款項隨即遭
    詐騙集團成員提領一空，迨乙○○發覺有異始知受騙。
  (二)97年1月16日18時38分許，致電陳宜德，以其於金石堂網路
    書局購書誤簽為分期付款，須操作自動櫃員機以解除分期付
    款交易為由之詐術，致陳宜德陷於錯誤，依指示匯款新臺幣
    （下同）5031元至系爭帳戶中，該款項隨即遭詐騙集團成員
    提領一空，始知受騙。
  (三)97年1月16日20時許，致電黃思涵，以其於金石堂預購書需
    作第一次帳戶確認，須操作自動櫃員機，致黃思涵陷於錯誤
    ，依指示匯款29983元、26983元二筆至系爭帳戶中，該款項
    隨即遭詐騙集團成員提領一空，始知受騙。
二、案經乙○○、陳宜德、黃思涵分別向警提出告訴，由臺中市
    警察局第六分局、第五分局報告臺灣臺中地方法院檢察署檢
    察官偵查起訴及移送本院併辦。
    理  由
一、按刑事訴訟法第159條之5規定：「被告以外之人於審判外之
    陳述，雖不符前四條之規定，而經當事人於審判程序同意作
    為證據，法院審酌該言詞陳述或書面陳述作成時之情況，認
    為適當者，亦得為證據。當事人、代理人或辯護人於法院調
    查證據時，知有第159條第1項不得為證據之情形，而未於言
    詞辯論終結前聲明異議者，視為有前項之同意。」，其立法
    意旨在於傳聞證據未經當事人之反對詰問予以核實，原則上
    先予排除，惟若當事人已放棄詰問或未聲明異議，基於證據
    資料愈豐富，愈有助於真實發現之理念，且強化言詞辯論主
    義，法院自可承認該傳聞證據例外擁有證據能力。經查，本
    件被告丙○○在本院言詞辯論終結前，並未就證人即被害人
    乙○○、陳宜德、黃思涵於警詢時所證述之內容聲明異議，
    依上開規定說明，應視為同意其證言作為證據，且本院審酌
    上開證人證言作成時之情況，查無其他不法之情狀，足認為
    得為本案之證據，而有證據能力，先予敘明。
二、訊據上訴人即被告丙○○固坦承有於上揭時、地將其所申辦
    之上開系爭帳戶存摺、提款卡及密碼等物，提供予真實姓名
    年籍均不詳之成年男子使用，惟矢口否認有何幫助詐欺取財
    之犯意，於本院辯稱：伊是依報紙刊登之廣告應徵工作，因
    急著找工作，且對方表示工作是載送傳播妹，向酒店業者收
    取費用直接存入系爭帳戶，公司則直接以其提款卡提領，至
    於系爭存摺待徵信無誤後自將歸還，詎事後即無法連絡對方
    ，伊不知道對方會拿系爭帳戶去詐欺取財云云。經查：
  (一)上開犯罪事實，業據被害人乙○○、陳宜德、黃思涵於警詢
    中指訴其等遭人詐騙匯款經過綦詳，且提出受理刑事案件報
    案三聯單、受理詐騙帳戶通報警示簡便格式表、內政部政署
    反詐騙案件紀錄表、被害人匯款帳戶之交易明細表影本、匯
    款單據附卷可稽，並有花旗（臺灣）商業銀行北臺中分行97
    年4月22日（97）花旗（臺灣）北臺中字第069號函附系爭帳
    戶開戶申請書及往來明細表附卷可佐，被害人乙○○、陳宜
    德、黃思涵等確遭人詐騙而將上開款項匯入被告所有之系爭
    帳戶無誤，此部分事實應堪認定。
  (二)被告於檢察官偵查及原審法院審理中供稱：伊是將系爭帳戶
    之存摺、金融卡、密碼放在黑色包包內，包包內有私人物品
    、現金及公司資料，伊是於97年1月16日早上上班時帶出門
    的，是到了同年月21日伊才發現系爭帳戶之存摺、金融卡及
    密碼不見了，那時伊是想拿去更換花旗銀行的，但後來工作
    太忙，沒時間拿去換，伊最後使用系爭帳戶是在96年5、6月
    份間云云。然查：被告隨身攜帶之皮包內，尚有私人物品、
    現金及公司資料，如系爭帳戶之存摺、金融卡係為他人所竊
    ，則被告上開隨身攜帶之皮包內既尚有現金等物品，何以未
    一同被竊？又上開皮包既為被告所隨身攜帶，且內放置私人
    物品、現金及公司資料，當為被告每日經常性之使用，且系
    爭帳戶之存摺之面積亦非微細，被告亦供稱是為了更換存摺
    所以隨身攜帶，則何以被告自97年 1月16日攜帶在身，於同
    日即遺失並為詐騙集團成員使用詐騙被害人匯款使用，而至
    同年1 月21日被告始發現系爭帳戶之存摺、金融卡遺失？是
    被告所辯系爭帳戶之存摺、金融卡是放在伊隨身皮包內遺失
    顯非實在甚明。
  (三)被告於上訴本院後，雖不再辯稱系爭帳戶之存摺、金融卡是
    放在伊隨身皮包內遺失，並坦承系爭帳戶之存摺、提款卡、
    密碼，係由伊於民國97年 1月14日晚上，在台中市○○路與
    文心路口，交付姓名年籍不詳之成年男子，惟仍辯稱伊是依
    報紙刊登之廣告應徵工作，因急著找工作，且對方表示工作
    是載送傳播妹，向酒店業者收取費用直接存入系爭帳戶，公
    司則直接以其提款卡提領，至於系爭存摺待徵信無誤後自將
    歸還，詎事後即無法連絡對方，伊不知道對方會拿系爭帳戶
    去詐欺取財，被告並提出其應徵廣告為證云云；然衡諸現今
    社會應徵正當工作者，應係提供證件供雇主確認其身分即足
    ，如公司或機關對於員工薪資之發放採取轉帳方式，亦係於
    確定僱用後方要求應徵者提供銀行帳戶號碼即可，尚無提供
    存簿、密碼之必要，更無可能於確認是否僱用之前，即要求
    應徵者先行提供提款卡或告知密碼，其理至明。被告仍未受
    雇上班，竟已提供自己之提款卡及密碼來供提領業務營收，
    不免本末倒置，自難採信。況本院依被告所提出之應徵廣告
    上所刊登之0000000000號碼向中華電信公司查詢，固為丁○
    ○所申請，此有中華電信公司南區電信分公司南投營運處覆
    函可稽，而被告與丁○○互不相識，此亦經證人丁○○到庭
    證述明確，且為被告所承認，自不足為被告確有應徵工作受
    騙之證明，是被告所辯其係因應徵工作受騙而交付系爭帳戶
    帳簿、提款卡、密碼予人之詞，既與上述應徵工作之常情有
    背，實難採信為真實。
  (四)按刑法上之故意，分為直接故意（確定故意）與間接故意（
    不確定故意）。行為人對於構成犯罪之事實，明知並有意使
    其發生者，為直接故意；行為人對於構成犯罪之事實，預見
    其發生而其發生並不違背其本意者，為間接故意。又幫助犯
    之成立，以行為人主觀上認識被幫助者正欲從事犯罪或係正
    在從事犯罪，且該犯罪有既遂之可能，而其行為足以幫助他
    人實現構成要件者，即具有幫助故意，並不以行為人確知被
    幫助者係犯何罪名為必要。而按金融機構之帳戶為個人理財
    之工具，為便利大眾使用此一理財工具，以資活絡資金供需
    ，對於申請開設金融帳戶並無設有任何特殊之限制，一般民
    眾皆能自由申請開戶，並得同時在不同金融機構申請多數存
    款帳戶使用，乃眾所周知之事實，依一般人之社會生活經驗
    ，倘係經由合法管道之收入或支出，其於金融帳戶之存放及
    提領，本可自行向金融行庫開立帳戶後使用，殊無大費周章
    使用他人帳戶之必要，況且近來詐騙案件層出不窮，詐騙集
    團多利用人頭帳戶做為出入帳戶，不僅廣為媒體所披載，亦
    經政府一再宣導提醒注意，尤以現今各地金融機構所設自動
    提款機莫不設定轉帳之警示畫面，或張貼警示標語，促請使
    用大眾注意，衡諸目前社會以電視、報紙甚至網路等管道流
    通資訊之普及程度，以及使用自動提款機從事提款、轉帳交
    易之頻繁，苟見有陌生人不思以自己名義申請開立帳戶，反
    而向不特定人蒐集或收購他人之金融機構帳戶使用，自屬可
    疑。而現今犯罪集團或不法份子為掩飾其不法獲利行徑，避
    免執法人員之追究處罰，經常誘使一般民眾提供金融機構帳
    戶存摺等資料，渠等再以此帳戶供作對外詐騙或其他各種財
    產犯罪之不法用途使用等情，亦為一般理性之人知之甚是。
    而本院審酌被告係年輕有智識之人，其無可能在未確定有無
    被錄用之情況下，即率爾交付系爭帳戶之存摺、提款卡及密
    碼等物予姓名年籍均不詳之成年男子，故依上開說明，被告
    對於他人可能持系爭帳戶之存摺等物作為詐欺取財等非法用
    途之工具一節，應有所預見，且不違背其本意，是被告辯述
    不知會被為違法使用，其只是去應徵工作等詞置辯，洵無足
    採，準此，被告有幫助詐欺取財之不確定故意存在，應堪認
    定。
三、本件被告提供其所有系爭帳戶之存摺、金融卡及密碼等物交
    予姓名年籍均不詳之成年男子及其所屬詐騙集團作為詐欺取
    財之用，係屬基於幫助他人詐欺取財之不確定故意，且所為
    係詐欺取財罪構成要件以外之行為，核其所為係犯刑法第33
    9條第1項詐欺取財罪之幫助犯，爰依同法第30條第 2項規定
    ，按正犯之刑減輕之。又被告以一幫助詐欺之行為，幫助詐
    騙集團分別詐騙被害人乙○○、陳宜德、黃思涵等人之財物
    ，係一行為觸犯數個相同罪名，為想像競合犯，應依刑法第
    55條規定，從一重處斷。起訴書被告犯罪事實文未載及被害
    人陳宜德、黃思涵，而為本院認定成罪部分，既與起訴書載
    明部分，具有裁判上一罪關係，自為起訴效力所及，本院應
    併予審判。原審以被告犯罪事證明確，予以論罪科刑，固非
    無見，惟檢察官移送本院併辦部分與本案犯罪事實間，詐騙
    之被害人雖不相同，但均係被告以一交付系爭帳戶存摺、金
    融卡、密碼之行為，同時幫助詐騙集團實行數次詐騙犯行，
    犯罪事實具有想像競合犯裁判上一罪關係，原審未及審酌，
    尚有未洽。被告上訴否認犯罪，雖無理由，惟原判決既有上
    述瑕疵，自無可維持，應由本院予以撤銷改判。爰審酌被告
    提供帳戶供他人非法使用，使詐騙集團之成員易於得手，助
    長詐欺之犯罪風氣，嚴重危害社會治安，並使被害人乙○○
    、陳宜德、黃思涵因此各被詐騙29989元、5031元、56966元
    ，然被告本身未實際參與本件詐欺取財之犯行，可責難性較
    小，暨參酌其犯後態度等一切情狀，量處如主文第二項所示
    之刑，並諭知易科罰金之折算標準，以示懲儆。
四、刑事審判之量刑，在於實現刑罰權之分配的正義。故法院對
    有罪之被告科刑，應符合罪刑相當之原則，使罰當其罪，以
    契合人民之法律感情。此所以刑法第57條明定科刑時應審酌
    一切情狀，尤應注意該條所列各款事項，包括犯罪所生之損
    害，以為科刑輕重之標準。此項原則於刑事訴訟法第 370條
    所定不利益變更禁止情形，自亦有其適用。易言之，案件雖
    由被告上訴，但因原判決適用法條不當而撤銷者，即非不可
    諭知較重之罪刑（參考最高法院88年台上字第2201號、90年
    台非字第 114號判決）。查被告以一幫助詐欺之行為，幫助
    詐騙集團分別詐騙被害人乙○○、陳宜德、黃思涵等人之財
    物，係一行為觸犯數個相同罪名，為想像競合犯，應依刑法
    第55條規定，從一重處斷，其加重多寡，當與想像競合犯行
    次數及犯罪情狀有關。原判決未及論處被告幫助詐騙集團詐
    騙陳宜德、黃思涵犯行，惟為起訴效力所及，並經本院加以
    審判論罪，是其應非難評價之犯行，與原判決所審認者自有
    不同。原判決雖亦認係一行為觸犯相同罪名，然實質上其所
    含法條刑罰輕重之程度，顯有不同，是其適用法條實質上已
    然不當，依前揭說明，本院自得依其所犯罪數併一切情狀改
    判諭知較重於原審判決之刑度，應予敘明。
據上論斷，應依刑事訴訟法第369條第1項前段、第364條、第370
條、第299條第1項前段，刑法第339條第1項、第30條第1項、第2
項、第55條、第41條第 1項前段，刑法施行法第1條之1，判決如
主文。
本案經檢察官甲○○到庭執行職務。
中    華    民    國    98    年    6     月    24    日
            刑事第三庭    審判長法  官  王  增  瑜
                                法  官  廖  柏  基
                                法  官  梁  堯  銘
以上正本證明與原本無異。
不得上訴。
                                書記官  王  麗  英
中    華    民    國    98    年    6     月    24    日


司法院資訊處製作；財團法人民間司法改革基金會備份。
